臺灣高雄地方法院刑事判決　　　　　　 94年度重訴緝字第4號
公　訴　人　臺灣高雄地方法院檢察署檢察官
被　　　告　甲○○
　　　　　　　　　　號
右列被告因違反組織犯罪防制條例等案件，經檢察官提起公訴（
89年度偵字第27510號、90年度偵字第2407號），本院判決如左
：
    主  文
甲○○無罪。
    理  由
一、公訴意旨略以：被告甲○○與同案被告蔡加同（另經本院審
    結）同為高雄縣梓官鄉人，同案被告蔡加同於八十五年至八
    十九年間，在高雄縣梓官鄉蚵仔寮地區為了經營流動性職業
    賭場，而豢養同案被告蔡加生、曾志淵、張榮顯、楊堡發、
    李宗和、王朋忠、楊尚憲（以上七人均另經本院審結）及被
    告甲○○與綽號「明貴」、「美國仔」、「阿三」、「重義
    」、「狗筋仔」等姓名年籍不詳男子等數名手下負責賭場圍
    事及催討債務，因而形成以蔡加同為首、並由其指揮之以犯
    罪為目的之組織。平時各手下皆須服從蔡加同命令行事，反
    覆從事賭場圍事或相關之暴力犯罪活動，遇案則其手下必須
    聽命出面承擔所有刑責。因認被告甲○○涉有組織犯罪防制
    條例第3條第1項後段之參與犯罪組織罪嫌等語。
二、按犯罪事實應依證據認定之，無證據不得認定犯罪事實；次
    按不能證明被告犯罪者，應諭知無罪之判決，刑事訴訟法第
    154條第2項、第301條第1項分別定有明文。又事實之認定，
    應憑證據，如未能發現相當證據，或證據不足以證明，自不
    能以推測或擬制之方法，為裁判基礎；且認定不利於被告之
    事實須依積極證據，苟積極證據不足為不利於被告事實之認
    定時，即應為有利於被告之認定；另認定犯罪事實所憑之證
    據，雖不以直接證據為限，間接證據亦包括在內，然而無論
    直接證據或間接證據，其為訴訟上之證明，須於通常一般之
    人均不致有所懷疑，而得確信其為真實之程度者，始得據為
    有罪之認定，倘其證明尚未達到此一程度，而有合理之懷疑
    存在而無從使事實審法院得有罪之確信時，即應由法院為諭
    知被告無罪之判決（最高法院40年台上字第86號、30年台上
    字第816號、76年台上字第4986號分別著有判例參照）。
三、訊據被告甲○○堅決否認有參與犯罪組織之犯行，辯稱：伊
    沒有參與犯罪組織等語。經查：
    （一）公訴意旨認被告甲○○涉有參與犯罪組織罪嫌，無非
          係以同案被告蔡加同豢養被告甲○○及同案被告蔡加
          生等十數人為手下，用以長期經營賭場聚眾賭博營利
          ，且經常指使其手下從事具脅迫性或暴力性之恐嚇討
          債及妨害自由之犯罪活動，而被告甲○○、同案被告
          楊堡發亦聽命於被告蔡加同而替其頂罪，因認被告李
          金聲等人顯已構成以被告蔡加同為首，具有內部指揮
          服從之管理結構，以其成員從事犯罪活動並具有集團
          性、常習性及脅迫性或暴力性之組織。
    （二）惟按組織犯罪防制條例第2條規定，本條例所稱之犯
          罪組織，係指三人以上，有內部管理結構，以犯罪為
          宗旨，或以其成員從事犯罪活動，具有集團性、常習
          性及脅迫性或暴力性之組織。故所謂犯罪組織，首重
          在於其內部具有管理架構，重層決制，有上下隸屬關
          係之組織，亦即具指揮與服從等層級管理特性，以別
          於一般共犯或結夥犯內部間僅俱之平行關係；並具有
          不因主持人或其他管理人或成員之更換而有所異同之
          集團性、以長期存續為目的之常習性、脅迫性及暴力
          性；且其組織成立之宗旨，係在於從事犯罪活動為其
          目的，上開三項要件缺一不可。若數人雖共同以某種
          特定犯罪為目的，然其內部並無階級領導，無所謂下
          屬須服從主持人或首領之命令行事，違抗者應依內部
          規範懲處等情事，即難以組織犯罪防制條例相關規定
          論擬。而所謂「內部管理結構」，係指有上下屬從關
          係之謂，亦即組織內部有主持人或首領與幫派層級之
          分，有階級領導，下屬須服從主持人或首領之命令行
          事，違抗者即依內部規範加以懲處。換言之，以「內
          部管理結構」顯示犯罪組織內部指揮從屬等級管理之
          特性，以便於主持人或首領對於下屬或幫派之約束，
          實有別於共犯、結夥犯之組成。而犯罪組織之「以犯
          罪為宗旨性」之認定，應配合其集團性或「內部管理
          結構」以為觀察。蓋集合型之犯罪，可能有經常性之
          目的性犯罪，但卻乏管理結構。而所謂之集團性亦須
          配合其內部管理結構觀之，蓋集團性，依法條整體意
          旨觀之，應指經由內部管理結構而形成之集團性，否
          則集合眾多人數之犯罪案件實屬常見，然而只有具「
          結構性」內部管理結構，才足認符合組織犯罪防制條
          例所言之集團性。換言之，應是以犯罪為宗旨，或以
          其成員從事犯罪活動為目的所組成，具有「內部管理
          結構」之集團性犯罪組織方屬之，如：(1)有常設之階
          層性架構，各司其職，而為犯罪之推動。(2)其各個下
          階組織單位，有對應之聯絡地點或辦事處。(3)一定程
          度之組織章程或類似之規範。(4)其各司其職之人員，
          或有一定之職位稱呼。(5)不由於任一領導者或參與者
          之離去，而影響該組織之繼續運作。(6)金錢之來源及
          支出原則上有一定之模式，如組職之金錢由何處入帳
          ，由何處支出，各下層組織之經費及人事費用由何而
          來，均有一定之模式。(7)各成員對於何人之職位及其
          司何職，地位如何，亦有一定之認識，而能有指揮之
          可能性。(8)加入成為該組織成員之方式，或有一套程
          序或儀式。(9)為發展組織支撐其犯罪，或有一定之擴
          張性。(10)組織內部有主持人或首領與幫派層級之分，
          有階級領導，下屬須服從主持人或首領之命令行事，
          違抗者即依內部規範加以懲處。然是否為內部管理結
          構之犯罪組織，並非上述條件須全部具備，而只是一
          個判斷之標準或方向，由以上之特性一併觀察，以決
          定該組織是為「結構性之犯罪組織」。
    （三）經查，公訴意旨雖認被告甲○○犯有違反組織犯罪防
          制條例第三條第一項後段之犯行。然所謂犯罪組織，
          必需有內部管理結構，下屬須服從首腦指揮，違反者
          有內部規範懲處，但是就同案被告蔡加同所經營之賭
          場，被告曾志淵、張榮顯、楊堡發、李宗和雖有分別
          負責把風、洗牌、討債之分工情形，然此係犯罪態樣
          使然，並非成員內部之常態組織，惟並無證據證明有
          一定之組織章程或類似規範；亦不能證明下屬須服從
          首腦指揮，若有違抗，內部如何懲處之情形；且亦無
          證據足認該賭場有「不由於任一領導者或參與者之離
          去，而影響該組織之繼續運作」之事實；更無證據足
          認該賭場具有「為發展組織支撐其犯罪，或有一定之
          擴張性」之情形，尚難認具有「內部管理結構」。是
          本件被告甲○○雖不無參與同案被告蔡加同所經營賭
          場之事實，而同案被告蔡加同、曾志淵、張榮顯、楊
          堡發、李宗和亦有長期經營賭場及以強暴脅迫催討賭
          債之情事，惟其等間既不具有「內部管理結構」，其
          等即難認為係屬組織犯罪防制條例第2條所謂之犯罪
          組織，則被告甲○○被訴違反同條例第3條第1項後段
          之參與犯罪組織罪嫌，即屬不能證明，揆諸前開說明
          自應依法為無罪之諭知。
四、至於被告甲○○於86年間經營賭場部分，業經本院以86年度
    易字第5130號案件判處有期徒刑5月確定，此有臺灣高等法
    院被告全國前案紀錄表在卷可稽。而公訴人於起訴書亦已載
    明被告甲○○此部分刑責業經由被告蔡加同指示出面承擔，
    足見公訴人於本件關於86年間經營賭博犯行部分，並無追訴
    被告甲○○之意思。且公訴人亦於本院94年8月8日審理時陳
    明起訴書犯罪事實欄此部分之記載，僅係敘述被告甲○○與
    同案被告蔡加同間之關係，非屬起訴範圍。是起訴書被告所
    犯法條欄所載「核被告十人所為，均係犯刑二百六十八條之
    品利聚眾賭博罪嫌」等語，其「被告十人」雖似包括被告在
    內，被告似亦涉有賭博罪嫌。惟於起訴書犯罪事實欄則除被
    告業經判決確定之86年間經營賭場部分之事實外，並無其他
    有關被告甲○○賭博事實之敘述，而被告甲○○於86年間之
    賭博犯行並非屬起訴範圍，已如前述，則起訴書被告所犯法
    條欄之「被告十人」純屬誤載，不能認檢察官確有另行追訴
    被告甲○○賭博罪名之意思，則此部分自非屬本院所得審理
    之範圍，附此敘明。
據上論斷，應依刑事訴訟法第301條第1項，判決如主文。
本案經檢察官乙○○到庭執行職務。
中　　華　　民　　國　　94　　年　　8 　　月　　18　　日
                  刑事第十庭    審判長法　官  張世賢
                                      法　官  呂曾達
                                      法  官  王啟明
以上正本證明與原本無異。
如不服本判決，應於收受送達後10日內向本院提出上訴書狀。
　　　　　　　　　　　　　　　　　　  書記官  陳心儀
中　　華　　民　　國　　94　　年　　8 　　月　　18　　日
